【裁判字號】    95,上更(一),144
【裁判日期】    950912
【裁判案由】    恐嚇取財等
【裁判全文】
臺灣高等法院高雄分院刑事判決     95年度上更(一)字第144號
上  訴  人  臺灣高雄地方法院檢察署檢察官
上  訴  人
即  被  告  丙○○
選任辯護人  林樹根律師
            邱麗妃律師
            莊雯琇律師
上列上訴人因被告違反組織犯罪防制條例等案件，不服臺灣高雄
地方法院93年度訴字第729 號中華民國94年 7月14日第一審判決
（起訴案號：臺灣高雄地方法院檢察署92年度偵字第1780號），
提起上訴， 判決後，經最高法院發回，本院判決如下：
    主  文
原判決關於對丁○○恐嚇得利、恐嚇取財及私行拘禁部分暨定執
行刑部分均撤銷。
丙○○共同意圖為自己不法之所有，以恐嚇得財產上不法之利益
，處有期徒刑陸月，如易科罰金，以參佰元折算壹日；又共同意
圖為自己不法之所有，以恐嚇使人將本人之物交付，處有期徒刑
陸月，如易科罰金，以參佰元折算壹日；又共同意圖為自己不法
之所有，以詐術使人將本人之物交付，未遂，處有期徒刑肆月，
如易科罰金，以參佰元折算壹日；應執行有期徒刑壹年月，如
易科罰金，以參佰元折算壹日。
    事  實
一、緣丙○○（綽號小傅）前為甲○○（原名王觀伍，別名王建
    軒）所經營位於高雄縣鳥松鄉○○路154 號「一同營造有限
    公司」（下稱一同公司）之員工，平日除擔任監督一同公司
    所承包之工程及相關事務外，並聽命於甲○○所交代之其他
    事務。丁○○（別名劉安德、劉安迪）為環保事業經營業者
    ，並有獲利，前於民國90年間，經由戊○○（綽號包子）之
    介紹，因而認識甲○○、乙○○（綽號大二）、李奕安、戊○○等人，嗣甲○○向丁○○借款新臺幣（下同）140 萬元
    後，甲○○竟為圖得延緩償還上開借款之利益，乃夥同劉建
    華（綽號小老五）、商民生（綽號小胖）、尹捷立（綽號阿
    立）、丙○○、許進魁等人，以為自己不法所有之意圖，共
    同基於恐嚇取財及妨害自由之犯意聯絡，先於90年4 月28日
    晚上8 時許，由甲○○向丁○○表示有債務問題需要處理，
    要求丁○○應前往一同公司，嗣丁○○抵達後，即有甲○○
    、劉建華、商民生、許晉魁及其他不詳人士在場，由商民生
    先以三字經辱罵丁○○，當時在旁之許晉魁面帶兇表情，隻
    拳緊握怒目瞪視，使丁○○心生畏懼；隨後甲○○即帶同丙○○、商民生、許晉魁、劉建華等人離去，丁○○心中雖感
    納悶，惟仍自行離去返家。然於90年4 月28日晚上11時許，
    丁○○因接獲戊○○電話，邀約其前往高雄市新興區○○○
    路66號「金航生啤酒店」，丁○○隨即赴約，迨至翌日（90
    年4 月29日）凌晨1 時許，正當丁○○與戊○○夫婦餐畢離
    開餐館，走到高雄市○○路與復興路口「萊爾富超商」前，
    準備開車離開之際，突遭甲○○夥同丙○○、商民生、劉建
    華、許晉魁及2 、3 名不詳姓名成年男子等，分乘兩輛自用
    小客車，將丁○○所駕駛之車輛前後包夾，由甲○○下車後
    衝向丁○○面前，抓住丁○○之手，作勢要毆打丁○○，由
    丙○○站立於丁○○後方，避免丁○○離開，惟經戴李佐蘭
    趨前攔阻，甲○○始因而作罷。但甲○○隨即強行要求丁○○應回一同公司商談前開債務問題，並指示由劉建華搭乘坐
    丁○○的車回一同公司，丁○○驚恐之餘，不敢反抗，只得
    駕駛車輛搭載劉建華前往一同公司。嗣抵達一同公司後，丁○○即被指定坐在沙發椅上，前後則有數名不詳姓名成年男
    子在旁走動，隨即又遭商民生、尹捷立等人以三字經臭罵指
    責，商民生復指責丁○○稱：「我老大（即甲○○）現在經
    濟狀況不好，你就瞧不起老大，請你來公司泡茶，就請不來
    」等語，並示意丁○○不得將甲○○所簽發之到期支票軋入
    銀行 (提示)。 甲○○同時間則持一把小刀（未扣案）對著
    丁○○臉頰比劃，並語帶威脅的告知丁○○「該刀曾砍過某
    『角頭老大』」等語，以上開方式致丁○○心生害怕，無法
    擅自離去，而丁○○被控制至隔日凌晨約5 時10分許，乃在
    心生畏懼下，當場被迫答應，就甲○○所簽發給丁○○擔保
    之2 張支票（即於90年5 月31日到期面額100 萬元支票及90
    年7 月15 日 到期面額40萬元支票），均不將之軋入銀行兌
    現，並同意展延至90年8 月31日後，始獲釋離去。
二、丁○○前因被挾持脅迫延展票期一事，身心已受創害怕，唯
    恐來日又受脅迫，為討回債款，乃委請其認為黑道上頗有份
    量之竹聯幫東堂堂主乙○○，央求其出面與甲○○協商解決
    等情。詎料甲○○竟打算藉此理由，再迫使丁○○交付財物
    ，以達抵賴債款目的。甲○○、戊○○、丙○○、尹捷立、
    李孟輝暨其他不詳姓名成年之聚合同夥等，遂基於意圖為自
    己不法所有之犯意聯絡，於90年6 月底某日下午5 時許，由
    戊○○及乙○○以電話告知丁○○謂乙○○因車禍受傷，欲
    邀約丁○○前往高雄市○○區○○路某小吃店（目前已歇業
    ）餐敘「壓驚」，丁○○即應允前往赴約。嗣丁○○抵達該
    店時，即先與戊○○、戴李佐蘭、乙○○等人在內用餐，惟
    甲○○隨即率同丙○○、尹捷立、李孟輝等人進入該店，經
    甲○○指示該店老闆將鐵捲門下降離地約剩三分之一後，即
    指示李孟輝在電動鐵捲門前控制進出人員，以防丁○○脫離
    。此際並由甲○○坐在丁○○同桌左側，由丙○○站在甲○○後方監視丁○○行動，由尹捷立坐在丁○○後方並抓住丁○○後腰帶，以控制其行動，並出言威脅丁○○不得亂動。
    其後甲○○即對丁○○佯稱：「乙○○之所以會受傷，係因
    丁○○央求乙○○介入渠等金錢借貸之談判糾紛，致我與乙○○產生衝突互毆，而造成乙○○受傷」，乃要求丁○○負
    全部責任，並對丁○○揚言「要以丁○○之一隻手來作為賠
    償」，隨後復詢問丁○○稱：「剁左手右手你自己選擇云云
    」，同時間則將丁○○之左手拉至餐桌上，並令丙○○到車
    上把「東西」拿進來。丙○○聽聞後，即出去自外取回一個
    手提包夾之於腋下進來後，假裝內有刀械等工具，使丁○○
    陷入極度害怕情狀。此時再由戊○○出面打圓場表示，因甲○○與丁○○都是認識之朋友，不要剁丁○○的手作為賠償
    ，而提議由丁○○賠償80萬元即可。丁○○歷經上開情況，
    心情恐慌不已，乃哀求甲○○及乙○○同意戊○○之提議，
    經甲○○及乙○○同意後，丁○○因而被迫給付80萬元（起
    訴書誤載為84萬元），並相約於翌日由丁○○與戊○○見面
    換票。丁○○因懼於甲○○等人之威勢，即於翌日攜帶甲○○先前所開立之2 張支票共計140 萬元（面額分別為100 萬
    元及40萬元）及乙○○所開立之3 張支票共計30萬元（面額
    均為10萬元）與乙○○所積欠之會款14萬元（丁○○自願以
    10萬元折抵），前往戊○○住處，將之全數交予戊○○，而
    由戊○○交付甲○○所開立一同公司之支票5 張共計100 萬
    元（面額均為20萬元），致恐嚇得逞 (80萬元)。
三、甲○○為圖抵賴上開100 萬元債款，乃夥同亦積欠丁○○50
    萬元之李奕安，由甲○○設計，擬由李奕安邀約丁○○至餐
    館餐敘，甲○○再夥同保鏢丙○○到場將丁○○押走，再安
    排由李奕安出面前往開槍營救，爾後再以李奕安為營救丁○○開槍事件已為警方所知，需依道上慣例提供槍隻充當員警
    業績，藉此使丁○○因積欠李奕安人情，而同意交付財物以
    供購買槍械繳交警方。謀議既定，甲○○、丙○○、李奕安
    、尹捷立即共同基於妨害他人行動自由之犯意聯絡，於90
    年7 月6 日晚上11時許，由李奕安撥打電話邀約丁○○前往
    高雄市○○區○○路「金燁KTV 」消費，李奕安則依計暗中
    通知甲○○偕同丙○○到場，席間甲○○乃藉故對丁○○辱
    罵、咆哮，並揚言要將丁○○帶走，李奕安此時則假裝不服
    甲○○之舉動，故意起身掀翻桌椅餐具，讓丁○○誤認為李
    奕安為其與甲○○起衝突。店家見狀即要求渠等離開到店外
    解決，而丁○○因先前有遭甲○○等人挾持恐嚇之經驗，乃
    堅決不肯離去該店，甲○○、丙○○見狀，即聯手將丁○○
    自其座位上拉起，強行將丁○○推拉至約5 、6 公尺之KTV
    二樓樓梯口，而丁○○在樓梯口時仍堅持不肯下樓，丙○○
    及甲○○乃共同基於傷害之犯意聯絡，由丙○○以腳踢丁○○之方式，使丁○○從二樓滾落至一樓，造成丁○○腰部及
    腳部嚴重扭傷。在拉扯過程中，因該KTV 公關經理花名「唐
    唐」之趙欣怡從旁排解勸架，亦遭甲○○、丙○○二人從二
    樓樓梯踹落跌至一樓，傷及手肘、脊椎等處（傷害未提告訴
    ）。丁○○於跌至一樓後，即被甲○○、丙○○2 人挾持上
    車，將其帶回一同公司，待進入一同公司3 樓坐定後，即由
    尹捷立守候在丁○○後面樓梯口，由丙○○站在甲○○後面
    ，負責監視看管丁○○行動，經過渠等輪番辱罵丁○○後，
    甲○○即告知丁○○需有人來保始可離開，丁○○因李奕安
    甫於「金燁KTV 」假裝為丁○○之事而與甲○○發生衝突，
    不知甲○○與李奕安係同謀，誤認李奕安應係其友人，乃聽
    從甲○○之建議，央求甲○○撥打電話通知李奕安前來。嗣
    於90年7 月7 日凌晨1 時30分許，李奕安一進入屋內，即佯
    裝與甲○○吵架，並將丁○○被強押離去時遺留在KTV 之行
    動電話摔落地板以示生氣，同時自腰際掏出玩具手槍（手槍
    未查扣到案）先向該辦公室天花板射擊1 發，當時甲○○與
    丙○○2 人在場呆坐並沒有反應，而在旁看守丁○○之尹捷
    立佯突然撲向李奕安，李奕安即朝尹捷立身旁開槍射擊，由
    尹捷立應聲假裝中彈倒地，再由甲○○及丙○○附和假裝尹
    捷立受傷，隨後李奕安與丁○○即跑出一同公司，一同搭乘
    計程車至高雄市○○區○○街94號6 樓之2 李奕安與女友衡
    素貞租屋處。由李奕安向丁○○謊稱，我因丁○○之事情而
    發生槍擊事件，而向丁○○表示其與刑警小隊長夏照柱很熟
    識，依警方道上慣例，槍擊案之解決方法，本來要交「2 大
    5 小（即長槍2 支短槍5 支，長槍1 支價值70萬元，短槍1
    支價值20萬元）」才能解決（意即提供槍支給警方交差），
    而因他跟警界熟識，可改以「1 大3 小」即花費130 萬元即
    可解決該槍擊案件，另表示尹捷立受到槍傷賠個醫藥費即可
    等語。不久後，經李奕安轉交自稱為「夏照柱」之人之電話
    ，由其在電話中向丁○○表示，李奕安之槍擊案件現已由他
    承辦，彈道報告已在他手上，尹捷立僅受到子彈擦傷，送醫
    包紮已經沒事出院，給付個醫藥費就好了，其餘事情則明天
    再行處理即可。隨後李奕安安排丁○○回房睡覺，進房後丁○○回憶案件發生始末，驚覺李奕安與甲○○等人是同夥共
    謀之一，且尹捷立受傷也是一場偽裝，因而不敢睡覺，即在
    確定李奕安與其女友熟睡後，自行逃離該處，並前往北部藏
    匿及養傷。
五、案經丁○○訴由高雄市政府警察局及檢察官自動檢舉偵查起
    訴。
    理  由
壹、證據能力之審認：
一、有關被告丙○○之自白是否具有證據能力：
  (一)按被告之自白，非出於強暴、脅迫、利誘、詐欺、疲勞訊問
    、違法羈押或其他不正之方法，且與事實相符者，得為證據
    ，刑事訴訟法第156 條第1 項定有明文。
  (二)查被告丙○○前於檢察官偵訊及原審法院審理時之供述，均
    係出於自由意思而為陳述，並無經他人以強暴、脅迫等等之
    不正方法，業經被告等人供述在卷，且核與相關部分之事實
    相符（詳下述），揆諸前揭說明，渠等供述不利於己之部分
    自白，有證據能力。
二、有關證人王劍志、戴李佐蘭、戊○○、商民生、甲○○、李
    孟輝、李奕安、黃孟珠、丁○○、莊書豪、乙○○、趙欣怡
    、劉建華、尹捷立、林介鴻及秘密證人A3等人於警詢中陳述
    之證據能力：
  (一)證人商民生、李孟輝、莊書豪、丁○○、趙欣宜及秘密證人
    A3於警詢中之陳述，業經辯護人否認其證據能力，應審認如
    下：
  1.按被告以外之人於檢察事務官、司法警察官或司法警察調查
    中所為之陳述，與審判中不符時，其先前之陳述具有較可信
    之特別情況，且為證明犯罪事實存否所必要者，得為證據，
    刑事訴訟法第159 條之2 定有明文。
  2.證人商民生及李孟輝在原審法院審理時已以證人身份作證，
    其於警詢中之陳述，雖與審判中所述不符，然衡諸其於警詢
    中之陳述，係緊接案發之際，當時當無心機思慮己身與共犯
    彼此間之利害關係，而對於己身及共犯涉案情節供述較為坦
    然，而陳述當時，均無不當外力干擾，相較於其於原審法院
    審理而於其餘共犯前證述時，語多隱蔽，且對己身所可能牽
    涉之犯行亦有避重就輕之情，兩相比較，顯以其於警詢中之
    陳述較具可信性，且係為證明被告之犯行所必要，揆諸前揭
    說明，證人商民生及李孟輝於警詢中有關被告犯行之陳述，
    應有證據能力。
  3.證人丁○○及黃孟珠在原審法院審理時已以證人身份作證，
    其於警詢時及告訴狀所提出之言詞及書面陳述，雖與審判中
    所述不符，然衡諸渠等其於警詢中之陳述，正值案發之後，
    一切均未受外力干擾，所述各情基於敵對之態度，不可能迴
    護，而其於原審法院審理時距案發已有3 年之久，黑道間經
    長期之斡旋，爾後所述不得已而迴護，顯以其於警詢中之陳
    述較具可信性，且為證明被告之犯行所必要，揆諸前揭說明
    ，證人丁○○於警詢中有關被告犯行之陳述，應有證據能力
    。
  4.又查證人趙欣怡、莊書豪及秘密證人A3均未曾到庭證述，無
    從認渠等於警詢中之陳述有特別可信性，依法不得為證據。
  (二)證人王劍志、戴李佐蘭、戊○○、甲○○、李奕安、乙○○
    、劉建華及尹捷立等人於警詢中陳述之證據能力如下：
  1.按被告以外之人於審判外之陳述，雖不符前四條之規定，而
    經當事人於審判程序同意做為證據，法院審酌該言詞陳述或
    書面陳述做成時之情況，認為適當者，亦得為證據。當事人
    、代理人或辯護人於法院調查證據時，知有第159 條第1 項
    不得為證據之情形，而未於言詞辯論終結前聲明異議者，視
    為有前項之同意，刑事訴訟法第159 條之5 定有明文。
  (2)查王劍志、戴李佐蘭、戊○○、甲○○、李奕安、乙○○、
    劉建華及尹捷立等人於警詢中之陳述，同係緊接案發之後，
    無足夠之時間思考己身與共犯彼此間之利害關係，而應會對
    於己身及共犯涉案情節供述較為坦然，且陳述當時係在依法
    偵辦之公務員前自由陳述，較無受不當外力干擾之情形，揆
    諸前揭說明，是渠等於警詢中有關被告犯行之陳述，均有證
    據能力。
三、另檢察官於起訴書所提及之錄影帶，雖經檢察官聲請當庭播
    放以為調查，然因其並未在本案卷宗內，以致無從播放調查
    ，既未能依法進行調查，自不得為不利於被告之證據。
貳、有罪部分；
一、訊據上訴人即被告丙○○坦承其為一同公司之職員，並因隨
    同甲○○外出喝酒而與告訴人丁○○碰面，且曾經因為甲○○之指示，而前往特鼎公司傳話等事實，惟否認有何傷害、
    恐嚇取財及妨害自由等犯行，辯稱：「我是一同公司的員工
    ，平日負責工地事務，雖有聽甲○○的話辦事，但沒有從事
    犯罪」云云。
二、經查：
  (一)上揭被告因聽從甲○○之命，於90年4 月29日凌晨1 時許，
    在高雄市○○路與復興路口「萊爾富超商」前，與甲○○、
    商民生、劉建華、許晉魁及2 、3 名不詳姓名成年男子等，
    分乘兩輛自用小客車，將丁○○所駕駛之車輛前後包夾，由
    甲○○下車抓住丁○○的手，欲毆打丁○○，由丙○○站立
    於丁○○後方，防止丁○○離開，並以人多勢眾之方法，強
    迫丁○○自行駕駛自用小客車搭載劉建華前往一同公司，嗣
    抵達一同公司後，丁○○即被指定坐在沙發椅上，由數名不
    詳姓名成年男子在旁走動看管，並由商民生出言示意丁○○
    不得將之前因借款甲○○而取得甲○○所簽發之到期支票軋
    入銀行，同時間則由甲○○持一把匕首對著丁○○臉頰比劃
    ，而出言該刀曾砍過某「角頭老大」等語，致丁○○心生害
    怕，而同意答應將支票展延至90年8 月31日後，始獲釋離去
    等事實，業據被告於檢察官偵查中供稱：「當時是有與甲○○在萊爾富超商外要求丁○○回一同公司，回一同公司後，
    我有先在3 樓站在丁○○所做的沙發後面一陣子才離開」等
    語（見92年度偵緝字第1780號卷第25至27頁），且有證人丁○○證稱：「我是在萊爾富超商前因受到被告及甲○○等多
    人強迫，始不得不自行駕車隨同前往一同公司，到達一同公
    司後，我即上到一同公司三樓，被迫坐在沙發上，由被告在
    旁看管，期間商民生以三字經辱罵，並出言要求我不得將所
    持有甲○○所開立之支票軋入銀行，事後甲○○則手持匕首
    告訴我該匕首曾經砍過某角頭老大，直至我同意延展支票後
    ，始得離去」等語（見一審卷第59至72頁），復有證人李孟
    輝於警詢中陳述：「甲○○與丁○○在談論支票問題時，被
    告丙○○有在場」等語（見92年度偵字第6320號影印卷(一)第
    143 頁反面）、證人商民生於警詢中陳述：「90年4 月28日
    晚上，吃完消夜後，前往高雄市○○路找丁○○，到達後由
    甲○○帶領尹捷立及被告下車要丁○○一起回公司，後來在
    一同公司內有發生爭吵，我有看到甲○○有拿拆信刀在丁○○面前比劃」等語（見92年度偵字第6320號影印卷(一)第158
    至159 、166 至170 頁）、證人戴李佐蘭於偵查中證稱：「
    當時在中正路上，甲○○衝下車來，作勢要打丁○○，我就
    擋在中間，說有事回公司好好講」等語明確（見92年度偵字
    第6320號影印卷(一)第71頁）。是參諸上開證人李孟輝、商民
    生及戴李佐蘭等人之證詞，堪認丁○○上開指述應為真實。
    雖證人商民生於原審法院審理時證稱：「當日在中正路上，
    我忘記被告有無在場或下車，而當晚回到一同公司後，甲○○是拿拆信刀挖茶壺內的茶葉，不是在丁○○面前比劃」云
    云；證人甲○○於原審法院審理時證稱：「我沒有強迫丁○○回一同公司，我也沒有拿刀在丁○○面前比劃」云云。惟
    衡諸渠二人均因此爭執而遭檢察官以共犯身分起訴在案，現
    正由法院審理中，是渠等與被告間有切身之利害相關，證詞
    本非無偏頗之虞，且渠等證詞與證人商民生於警詢中之陳述
    及丁○○之證詞均有矛盾，是渠等於原審法院審理時之證詞
    ，要係迴護被告之詞，均不足為有利於被告之認定。
  (二)上揭證人丁○○於90年6 月底某日下午5 時許，由戊○○及
    乙○○以電話告知丁○○謂乙○○因車禍受傷，而邀約丁○○前至華榮路某小吃店餐敘，嗣由甲○○率同被告、尹捷立
    、李孟輝等人進入該店，並將鐵捲門下降離地約剩三分之一
    後，指示李孟輝在電動鐵捲門前控制進出人員，以防丁○○
    脫離，由被告站在甲○○後方監視丁○○行動，由尹捷立坐
    在丁○○後方並抓住丁○○後腰帶，以控制其行動，由甲○○並對丁○○出言：「乙○○之所以會受傷，係因丁○○央
    求乙○○介入渠等金錢借貸之談判糾紛，致我與乙○○產生
    衝突互毆，而造成乙○○受傷」，乃要求「丁○○負全部責
    任」，並對丁○○揚言「要以丁○○之一隻手來作為賠償」
    ，同時間則將丁○○之左手拉至餐桌上，並令丙○○到車上
    把「東西」拿進來，再由被告出去自外取回一個「皮包」夾
    之於腋下進來後，假裝內有刀械等工具，使丁○○陷入極度
    害怕情狀而同意於翌日攜帶甲○○先前所開立之2 張支票共
    計140 萬元（面額分別為100 萬元及40萬元）及乙○○所開
    立之3 張支票共計30萬元（面額均為10萬元）與乙○○所積
    欠之會款10萬元（丁○○自願以10萬元折抵），將之全數交
    予戊○○，而由戊○○交付甲○○所開立一同公司之支票 5
    張共計100 萬元（面額均為20萬元）等事實，業據被告於偵
    查中供稱：「90年6 月底，乙○○以發生車禍為由，由戊○○出面邀約丁○○前往華榮小吃店，席間有要求丁○○拿80
    萬元來換一隻手，當時說要丁○○拿一手作賠償的人是甲○○，甲○○當時有將丁○○的手拉到桌上，也有問要剁左手
    或右手，我當時聽從甲○○之命到車上拿包包，再回到店內
    站在甲○○後面，假裝裡面有剁手的工具，後來丁○○因為
    害怕而同意以80萬元交換一隻手，尹捷立當時有抓住丁○○
    的褲腰帶」等語（見92年度偵緝字第1780號卷第27至28頁）
    ，且有證人丁○○證稱：「於90年6 月底某日下午5 時許，
    有應戊○○之邀前至華榮路某小吃店餐敘，嗣由甲○○率同
    被告、尹捷立、李孟輝等人進入該店，並將鐵捲門降下，而
    由被告及尹捷立控制我之行動，由甲○○出言恐嚇要剁我一
    隻手，不然就要賠償80萬元」等語，同時間則將丁○○之左
    手拉至餐桌上，並令被告到車上把東西拿進來，再由被告出
    去自外取回一個皮包夾於腋下進來後，使丁○○極度害怕情
    狀而同意賠償80萬元等事實 (見原審卷(一)第59至72頁），復
    據證人戊○○於警詢中陳稱：「我有告知丁○○謂乙○○發
    生車禍，並以此為由邀約丁○○前往華榮小吃店餐敘，期間
    甲○○有和丁○○談妥以80萬元為賠償」等語（見92年度偵
    字第6320號影印卷(一)第65至67頁）、證人李孟輝於警詢中陳
    稱：「在華榮小吃店時，丁○○坐在甲○○旁，尹捷立坐在
    丁○○右後方，我在另一桌吃飯，席間有聽到甲○○要求丁○○以一隻手賠償乙○○，其後甲○○有抓著丁○○的左手
    放在桌上，問丁○○要留下左手或右手，並命被告到車上把
    我的包包拿進來，被告即向我拿鑰匙到車上拿我的包包，我
    還覺得很奇怪，但是我沒有出聲，後來戊○○打圓場，說讓
    丁○○賠償80萬元就好，丁○○就同意賠償80萬元」等語（
    見92年度偵字第6320號影印卷(一)第143-146 頁），足徵證人
    丁○○上開指述各情，信而有徵。雖證人戊○○、李孟輝及
    甲○○等於原審法院審理時均證稱；「當時是有就賠償的事
    情在談，但是沒有說要丁○○的手作賠償，是要被告到外頭
    拿甲○○的包包」云云 (見一審卷(一)第228 至241 、260 至
    280 、281 至293 、302 至304 頁）。本院審理時證人甲○○經檢辯雙方交互詰問，結證稱: 「與丁○○是有借貸債務
    糾紛，丁○○找曾與我發生多次衝突之乙○○來要債，遂引
    起我和乙○○打架，乙○○受傷比較重，於90年6 月底與丁○○到鼓山區○○路小吃店，談和解。結論是丁○○先賠乙○○80萬元，我賠40萬元給乙○○，另外開5 張各20萬元支
    票還給丁○○。90年4 月29日和丁○○談判，非押人，乃因
    我向丁○○借錢，丁○○說不要讓戊○○知道。但事後丁○○跑去向戊○○說。因為他們是同行要賺我利息。前述5 張
    支票給乙○○有兌現3 張60萬元，直到2 月底第4 張退票。
    與李孟輝間無摩擦，與李奕安是敵對，平常關係就不好。在
    高雄縣鳥松鄉○○路154 號設立一同公司，沒有設立分公司
    。」等語。然衡諸證人戊○○、李孟輝、甲○○因此爭執而
    遭檢察官以共犯身分起訴在案，現正由法院審理中，渠等與
    被告間有切身之利害相關，是渠等於原審法院審理時之證詞
    無非推諉迴護之詞，且核其上開於本院審理時之證詞，與證
    人李孟輝於警詢中之陳述及丁○○之證詞均有相左之處，且
    與證人李孟輝於前開警詢中之陳述矛盾，是渠等於原審法院
    審理時之證詞，應係迴護被告之詞，均不足為有利於被告之
    認定。
  (三)上揭甲○○於90年7 月6 日晚上11時許，推由李奕安撥打電
    話邀約丁○○前往「金燁KTV 」消費，再由甲○○偕同被告
    到場，席間甲○○藉故對丁○○辱罵、咆哮，並揚言要將丁○○帶走，李奕安則起身掀翻桌椅餐具，甲○○乃要求丁○○前往一同公司商談，而因丁○○不肯，甲○○及丙○○即
    聯手將丁○○自其座位上拉起，強行將丁○○推拉至約5 、
    6 公尺之KTV 二樓樓梯口，並在樓梯口由被告以腳踢丁○○
    之方式，使丁○○從二樓滾落至一樓，造成丁○○腰部及腳
    部嚴重扭傷，再由甲○○及被告2 人將其挾持上車，帶回一
    同公司，待進入一同公司三樓坐定後，即由尹捷立守候在丁○○後面樓梯口，由丙○○站在甲○○後面，看管丁○○之
    行動，經過渠等輪番辱罵丁○○後，甲○○並告知丁○○需
    有人來保始可離開，始由丁○○央求甲○○撥打電話通知李
    奕安前來。嗣於90年7 月7 日凌晨1 時30分許，李奕安進入
    屋內即佯裝與甲○○發生衝突，並自腰際掏出玩具手槍（手
    槍未查扣到案）先向該辦公室天花板射擊一發後，由在旁看
    守丁○○之尹捷立佯突然撲向李奕安，李奕安即朝尹捷立身
    旁開槍射擊，由尹捷立應聲假裝中彈倒地，再由甲○○及丙○○附和假裝尹捷立受傷，隨後由李奕安與丁○○即跑出一
    同公司，再由李奕安向丁○○謊稱該次事件因涉及槍枝問題
    ，需要花費130 萬元可解決。不久後，經李奕安轉交自稱為
    「夏照柱」之人之電話，由其在電話中向丁○○表示，李奕
    安之槍擊案件現已由其承辦，彈道報告已在其手上，尹捷立
    僅受到子彈擦傷，送醫包紮已經沒事出院，給付部分醫藥費
    就好了，其餘事情則明天再行處理即可，事後丁○○因發覺
    此為騙局，其後即離開李奕安住處等事實，業據證人丁○○
    證稱：「因李奕安邀約我前往『金燁KTV 』消費，其後甲○○偕同被告到場，席間甲○○對我辱罵，並揚言要將我帶走
    ，後來李奕安起身掀翻桌椅餐具，而甲○○仍要我前往一同
    公司商談，但我不肯，故甲○○及被告即聯手將我自其座位
    上拉起，強行推拉至樓梯口，並在樓梯口由被告以腳將我踢
    下樓，造成我腰部及腳部嚴重扭傷，再由甲○○及被告二人
    將我強拖架上車帶回一同公司，隨即由尹捷立守候在我後面
    樓梯口，由被告站在甲○○後面，看管我之行動自由，甲○○即告知我需有人來保始可離開，嗣經甲○○撥打電話通知
    李奕安前來，而於90年7 月7 日凌晨1 時30分許，由李奕安
    進入屋內佯裝與甲○○發生衝突，並自腰際掏出玩具手槍向
    該辦公室天花板射擊後，由在旁看守我之尹捷立撲向李奕安
    ，李奕安再朝尹捷立身旁開槍射擊，由尹捷立應聲假裝中彈
    倒地，再由甲○○及被告附和假裝尹捷立受傷，隨後李奕安
    與我即跑出一同公司，再由李奕安向丁○○謊稱該次事件因
    涉及槍枝問題，需要花費130 萬元可解決。不久後，經李奕
    安轉交自稱為『夏照柱』之人之電話，由其在電話中向丁○○表示，李奕安之槍擊案件現已由其承辦，彈道報告已在其
    手上，尹捷立僅受到子彈擦傷，送醫包紮已經沒事出院，給
    付部分醫藥費就好」等語 (見一審卷(一)第59至72頁），並有
    證人A1即李奕安於偵查中證稱：「當時是甲○○建議，故意
    製造甲○○與丁○○之衝突，再由我假裝支持丁○○，並由
    我持假槍去一同公司救丁○○，假裝槍傷尹捷立，再由我帶
    丁○○離開一同公司」等語（見92年度偵字第6320號影印卷
    (一)第96至100 頁），且有高雄市立大同醫院90年7 月8 日所
    出具之診斷證明書一紙載明丁○○之傷勢附卷可稽，足見證
    人丁○○上開指述情節為真。雖證人李奕安於原審法院審理
    時證稱；「當時在金燁KTV 喝酒時並沒有打架，也沒有看到
    甲○○和被告強押丁○○離開，我後來到一同公司後，只有
    看到阿立，沒有看到被告，也沒有發生衝突就離開」云云 (
    見原審卷(二)第294-302 頁）、證人甲○○於原審法院審理時
    證稱：「我沒有強押丁○○，也沒有要李奕安假裝開槍要勒
    索丁○○」云云 (見一審卷(二)第260 至280 頁）。然衡諸證
    人李奕安、甲○○均因此爭執而遭檢察官以共犯身分起訴在
    案，現正由法院審理中，渠等與被告間有切身之利害相關，
    是渠等於原審法院審理時之證詞顯屬偏頗，且核渠等上開於
    原審法院審理時之證詞，顯與證人丁○○及李奕安之證詞均
    有相左之處，是渠等於原審法院審理時之證詞，應係迴護被
    告及卸免己身罪責之詞，均不足為有利於被告之認定。至證
    人陳雪玉於原審法院審理時證稱：「沒有看到甲○○及被告
    強拉丁○○離開座位，也沒有看到被告用腳將丁○○踢下樓
    」云云，但其亦證稱「當時我在櫃臺旁，不是在樓梯旁，事
    後雖有下樓，但是被告、甲○○及丁○○都離開了」等語，
    是其顯非全程目睹該場景之人，僅係事後詢問及片段親聞而
    為之個人判斷，自不足為有利於被告之認定。本院前審審理
    時證人李奕安經檢辯雙方交互詰問，結證稱: 「91年9 月30
    日檢察官偵訊時，曾以秘密證人身分出庭作證，筆錄字跡潦
    草，也沒有給我看，我簽名真正。內容是依照丁○○對督察
    室所說的口供而陳述，警方督察室、調查局、檢察官，均要
    我承認犯罪。歷次筆錄都和這秘密證人筆錄相反，是因我酒
    後駕車肇事致苓雅分局刑事小隊長死亡，無論如何都不和我
    和解，我才應警方的要求才作這份筆錄。這次秘密證人的筆
    錄，是應警方之誘導所作的筆錄。當時我三十幾歲，台北中
    國海專畢業。檢察官未威脅利誘，當時是下午在檢察官辦公
    大樓的一個會議室詢問，指印是我蓋的沒錯。當時檢察官曾
    允以證人保護法的規定，接受調查。」等語。核與真實情形
    不完全相符，應係事後迴護之詞，不足為有利於被告之認定
    。
  (四)雖證人甲○○、劉建華、乙○○、商民生、尹捷立、戊○○
    、李奕安、李孟輝等人於警詢否認有與被告共犯上開犯行，
    然渠等與被告分別具有共犯關係，並經檢察官起訴，現正由
    法院審理在案，渠等之證詞自有偏頗之虞，且又於上開證據
    所示情形有所差距，是渠等證詞自不足為有利於被告之認定
    。綜上所述，被告上開犯行業有相當之證據可資佐證，被告
    前開辯詞要屬卸責之詞，不足採信，本案事證業臻明確，應
    依法論科。 (被告選任辯護人原請求傳訊A3，後復表示捨棄
    傳訊，爰不再予傳訊，附此敘明。)
三、按共同正犯之成立，有以共同犯意而共同實施犯罪構成要件
    之行為者，有以自己犯罪之意思，參與犯罪構成要件以外之
    行為者，有雖以幫助他人犯罪之意思而參與犯罪構成要件之
    行為者，有以自己犯罪之意思，事前同謀推由一部分實施犯
    罪之行為者，均屬之，司法院大法官會議釋字第109 號解釋
    可供參考。蓋共同正犯，係共同實施犯罪行為之人，在共同
    意思範圍內，各自分擔犯罪行為之一部，相互利用他人之行
    為，以達其犯罪之目的，其成立不以全體均參與實施犯罪構
    成要件之行為為要件。共同正犯之意思聯絡，不限於事前有
    所謀議，僅於行為當時有共同犯意之聯絡，於行為當時，基
    於相互之認識，不論明示通謀或相互間默示合致，以共同犯
    罪之意思參與，均屬之；而行為分擔，亦不以每一階段皆有
    參與為必要，倘具有相互利用其行為之合同意思所為，仍應
    負共同正犯之責，蓋共同正犯，於合同意思範圍內，組成一
    共犯團體，團體中任何一人之行為，均為共犯團體之行為，
    他共犯均須負共同責任，初無分別何一行為係何一共犯所實
    施之必要。（最高法院55年度台上字第522 號、87年度台非
    字第35號、85年度台上字第4962號、88年度台上字第2230號
    、第2858號判決、73年台上字第1886號判例意旨參照）。
  (一)被告與甲○○等人強逼丁○○前往一同公司，並將丁○○限
    制行動自由拘禁於房間內，藉此手段致使丁○○心生畏懼，
    而應允延緩提示到期之支票，核其就犯罪事實「一」部分所
    為，係犯刑法第302 條第1 項之私行拘禁罪（被告強押丁○○至「一同公司」再予私行拘禁之行為，應係本於一犯意而
    為，且妨害自由本係繼續犯，只能論以一私行拘禁罪）、第
    346 條第2 項之恐嚇得利罪，公訴人認被告所犯為恐嚇取財
    罪，容有誤會，應變更起訴法條。被告與甲○○、劉建華、
    商民生、尹捷立、丙○○、許進魁及其他數名不詳姓名成年
    男子間，就此部分之犯行，有犯意聯絡，行為分擔，為共同
    正犯，公訴人認尚有他人為共犯，惟依卷證證據無從為此認
    定，公訴人所認容有誤會。被告所犯前開二罪間，有方法、
    結果關係，為牽連犯，應從一重之恐嚇得利罪處斷。
  (二)被告與甲○○等人限制丁○○之行動自由於小吃店內，並以
    要丁○○以一隻手臂為賠償之由，迫使丁○○同意交付支票
    ，核其就犯罪事實「二」部分所為，係犯刑法第302 條第1
    項之私行拘禁罪、第346 條第1 項之恐嚇取財罪。被告與甲○○、戊○○、丙○○、尹捷立、李孟輝暨其他不詳姓名成
    年之小弟等人，就此部分之犯行，有犯意聯絡，行為分擔，
    為共同正犯，公訴人認尚有他人為共犯，惟依卷證證據無從
    為此認定，公訴人所認容有誤會。被告所犯前開2 罪間，有
    方法、結果關係，為牽連犯，應從一重之恐嚇取財罪處斷。
  (三)核被告及甲○○等人就犯罪事實「三」部分以傷害丁○○之
    方式，強迫丁○○前往一同公司，並限制丁○○之行動自由
    於房間內，及以詐術使丁○○交付財物之行為，係犯刑法第
    277 條第1 項之傷害罪、第302 條第1 項之私行拘禁罪、刑
    法第339 條第3 項、第1 項之詐欺取財未遂罪（此部分起訴
    書所犯法條欄雖有漏引，惟其事實欄已有記載，本院自得加
    以理。）被告與甲○○、尹捷立、李奕安，就私行拘禁罪、
    詐欺取財未遂部分之犯行，有犯意聯絡，行為分擔，為共同
    正犯。被告與甲○○，就傷害罪之犯行，有犯意聯絡，行為
    分擔，為共同正犯，然李奕安就此部分並未有所行為，且查
    無犯意聯絡，應無共犯關係。被告所犯前開3 罪間，有方法
    、結果關係，為牽連犯，應從一重之詐欺取財未遂處斷。又
    被告已著手於犯罪行為實行而不遂，係未遂犯，應依刑法第
    25條第2 項規定減輕其法定刑。
  (三)又被告行為後，刑法已於95年2 月2 日修正公布，同年7 月
    1 日施行；其中刑法第55條關於牽連犯之規定已經刪除，惟
    依修正後刑法第2 條第1 項前段規定：「行為後法律有變更
    者，適用行為時之法律。」而本件如適用牽連犯規定，被告
    之多次犯罪行為，係從一重處斷；如依修正後規定，則係數
    罪併罰，可見修正後規定顯然對被告不利，是本件依前述規
    定仍應適用有利於被告之行為時法律，即仍有牽連犯之適用
    ，附此敘明。被告所犯上開事實一、二、三罪間，犯意各別
    ，行為互殊，應分論併罰。
四、原審就上開部分，為論罪科刑，固非無見，惟(一)就事實一部
    分，漏未論述被告與其餘不詳姓名之成年人間係共同正犯。
    (二)就事實二部分起訴書認係「84萬元」，原判決則認係「80
    萬元」，惟未敘明其理由。(三)就事實三部分之槍彈部分，未
    敘明其何以不具殺傷力，均有不當；被告上訴意旨否認犯罪
    ，及檢察官上訴意認被告後述不另為無罪諭知部分，應成立
    犯罪，雖均為無理由，惟原判決既有上開不當之處，應由本
    院將前開部分暨定執行刑部分撤銷改判。爰審酌被告為公司
    職員，本應敬業樂群，正當從事工作，竟與公司領導人，共
    同參與不法犯行，而私行拘禁他人自由及傷害他人身體，並
    出言恐嚇他人，其之行為有所不當，惟念其無前科，且係他
    人所僱用，並曾經承認部分犯行等一切情狀，就事實「一」
    部分量處有期徒刑6 月；就事實「二」部分量處有期徒刑6
    月；就事實「三」部分量處有期徒刑4 月；並均依法諭知如
    易科罰金，以300 元折算1 日之折算標準。裁判確定前犯數
    罪，應依法定其應執行之刑，及依法諭知如易科罰金。又被
    告行為後，刑法已於94年2 月2 日修正公布，同年7 月1日
    施行，其中關於易科罰金之折算標準，依修正前刑法第41條
    第1 項前段規定，係以銀元1 百元、2 百元或3 百元折算1
    日，且定執行刑逾6 月者，仍得易科罰金；依修正後之刑法
    第41條第1 項前段規定，則係以新台幣1 千元、2 千元或3
    千元折算1 日；且定執行刑逾6 月者，則不得易科罰金，顯
    然修正後規定，對被告不利，是依修正後刑法第2 條第1 項
    前段規定，此部分仍應適用修正前刑法第41條第1 項前段、
    第2 項規定，
、不另為無罪之諭知部分：
一、公訴意旨另以：丙○○自87年間起，與甲○○、張興三、劉
    建華、吳文松、乙○○、商民生、尹捷立、戊○○、史雲濤
    、莊書豪、李奕安、林友程、李孟輝、夏照柱（前14人業經
    起訴，現由臺灣高雄地方法院以92年訴字第1444審理中）、
    楊冠宇、張福昌（前2 人另案偵查中）等共17人，意圖為自
    己或第三人牟取不法利益，共組以甲○○為首，以甲○○所
    經營之一同公司暨設於台北市○○○路○段303 巷14弄6 之
    1 號，由張興三主持之一同營造有限公司台北分公司（簡稱
    一同台北分公司）為內部組織管理架構，常習性地以暴力討
    債、恐嚇取財、妨害自由等犯罪組織，共同基於犯意之聯絡
    ，行為分擔，分別為：
  (一)甲○○、李奕安等企圖抵賴分別尚欠100 萬元，李奕安前借
    款50萬元，乃唆使丙○○、尹捷立及任職於高雄市政府警察
    局刑警大隊小隊長夏照柱等人，基於犯意之聯絡，行為分擔
    ，意圖為自己或他人不法之所有，共同設計擬由李奕安邀約
    丁○○至餐館餐敘，甲○○再夥同保鏢丙○○到場將丁○○
    押走，再安排由李奕安出面前往開槍營救，而後再以李奕安
    為營救丁○○開槍事件，2 人共同涉嫌違反槍砲彈藥刀械管
    制條例，再由高雄市政府警察局刑警大隊小隊長夏照柱出面
    充當負責承辦該槍擊事件之員警，期藉由警方人員查案，須
    提供槍隻充當員警業績，要脅丁○○交付財物以供購買槍械
    方式，以達抵銷前債目的。乃於90年7 月6 日23時許，先由
    李奕安主動邀約丁○○前往高雄市○○區○○路「金燁KTV
    」消費，李奕安依計暗中通知甲○○夥同丙○○到場，甲○○藉故對丁○○辱罵、咆哮，李奕安則假裝不服甲○○之舉
    動，故意掀翻桌椅餐具，以讓丁○○誤認為李奕安係挺丁○○而與甲○○起衝突。店家見狀即要求渠等離開到店外解決
    ，甲○○、丙○○2 人聯手將丁○○往外推到二樓樓梯口時
    ，丁○○擔心到店外生命難保，而抵死不從，即遭甲○○、
    丙○○圍毆，並從二樓踹滾落至一樓，造成丁○○腰部及腳
    部嚴重扭傷。同時該KTV 公關經理花名「唐唐」趙欣怡為排
    解勸架，亦遭甲○○、丙○○二人從二樓樓梯踹落跌至一樓
    ，傷及手肘、脊椎等處（傷害未提告訴）。丁○○被踹落跌
    至一樓後，即被甲○○、丙○○2 人強拖架上車，帶回「一
    同營造公司」，進入一同營造公司三樓坐定後，綽號「阿立
    」即尹捷立，守候在丁○○後面樓梯口、丙○○站在甲○○
    後面，充當甲○○保鏢，並負責監視看管丁○○行動，經過
    渠等輪番臭罵羞辱後，甲○○始問丁○○：「找人來保你，
    始可離開云云」，丁○○不知甲○○與李奕安係同謀，誤認
    為李奕安是挺伊者，即指名要李奕安來「保他」，甲○○即
    假裝打電話通知李奕安前來，時至90年7 月7 日凌晨1時30
    分許，李奕安一進入屋內，即大聲吼叫，佯稱：甲○○等人
    太不尊重李奕安了。故意與甲○○吵架，並將丁○○被強押
    離去時遺留在KTV 之行動電話摔落地板以示生氣（李奕安自
    KTV 帶去的），同時自腰際掏出手槍（手槍未查扣到案）先
    向該辦公室天花板射擊1 發，當時甲○○與丙○○2 人在場
    呆坐並沒有反應，而在旁看守丁○○之尹捷立則突然故意撲
    向李奕安，李奕安即朝尹捷立身旁約45度角度，再開槍射擊
    1 發，尹捷立應聲在丁○○之前倒地，甲○○與丙○○2 人
    異口同聲說：「阿立被子彈彈到腳了」；隨後李奕安即叫丁○○跟他跑，二人跑出「一同營造公司」後，一同搭乘計程
    車至高雄市○○區○○街94號6 樓之2 李奕安與女友衡素貞
    租屋處，李奕安即向丁○○稱：夜已深，我為力挺你，冒險
    開槍，才將你救出來，既出事了，你哪兒都不能去，有事情
    天亮再處理云云。同時安撫丁○○不要擔心此槍擊事件，並
    向丁○○表示其與刑警小隊長夏照柱很熟識，依警方道上慣
    例，槍擊案之解決方法，本來要交「2 大5 小（即長槍2 支
    短槍5 支，長槍1 支價值70萬元，短槍1 支價值20萬元）」
    才能解決（意即提供槍支給警方交差），而因他跟警界熟識
    ，可改以「1 大3 小」即花費130 萬元即可解決該槍擊案件
    ，另表示「阿立」尹捷立受到槍傷賠個醫藥費即可等語。至
    李奕安住處後，不久即經李奕安轉交刑警小隊長夏照柱電話
    ，夏照柱在電話中向丁○○表示，李奕安之槍擊案件現已由
    他承辦，彈道報告已在他手上，尹捷立僅受到子彈擦傷，送
    醫包紮已經沒事出院，給付個醫藥費就好了，明天再處理云
    云。隨後李奕安按排丁○○回房睡覺，進房後丁○○回憶案
    件發生始末，驚覺李奕安與甲○○等人是同夥共謀之一，且
    尹捷立受傷也是一場偽裝，至此，心頭一陣不寒而慄，不敢
    睡覺，在李奕安住處熬到天亮，確定李奕安與其女友熟睡後
    ，始偷偷脫離，丁○○經過這次挾持勒索，猶如一場死裡逃
    生，家也不敢回，直奔北部藏匿及養傷。事隔幾天，甲○○
    等人遍尋不著丁○○，甲○○竟夥同刑警小隊長夏照柱、丙○○及不知情之綽號「阿寶」劉萬興等人，希望利用刑警人
    員夏照柱查案名義，追查丁○○行蹤，先後二次前往高雄市
    苓雅區○○○路353 號「香格里拉酒店」，找該店常務董事
    王劍志傳話給該店常務董事邵宜甄（即丁○○女友），要她
    叫丁○○出面解決，涉嫌違反槍砲彈藥刀械管制條例及傷害
    等事宜。
  (二)丁○○避居台北數月，內心驚恐漸稍平緩，認為甲○○等應
    已放棄對其追索後，再返回高雄過正常生活，詎料於90年12
    月25日，丁○○受友人唐淑雯邀約至唐淑雯與王劍志合資經
    營新開幕之「D&G 」PUB 店（位在高雄市○○區○○路72號
    ）捧場時，丁○○到場進入包廂才坐定，發現甲○○、丙○○、尹捷立等一夥人，竟隨後進入PUB ，一夥人就坐在包廂
    外餐桌消費，丁○○心生恐慌，唐淑雯隨後亦向丁○○警告
    ，表示當甲○○等不注意時，我幫其打暗號，要丁○○從側
    面逃生門逃離，唐淑雯給丁○○暗號，丁○○步出包廂沿著
    牆壁快速往逃生門約4 、5 步程，打開逃生門正要踏出去時
    ，卻被甲○○從後抓住後衣領，將丁○○挾持押回「包廂」
    ，丁○○一時全身顫慄兩腳發軟，只得聽從擺佈，進入包廂
    後，丙○○、尹捷立站在包廂門口把守助勢、監視控制行動
    ，甲○○則對丁○○質問：渠間之糾紛及其與綽號「大二」
    乙○○間之糾紛皆未解決，令我應透過刑警小隊長夏照柱出
    面協調解決，並限令至遲於90年12月31日前拜託刑警小隊長
    夏照柱出面解決，事成後再向夏照柱表達謝意云云。經丁○○當場應允後，始予放行。
  (三)因認被告另涉有組織危害防制條例第3 條第1 項後段之參與
    組織犯罪、刑法第302 條之剝奪他人行動自由罪、第346 條
    第1 項之恐嚇取財罪嫌云云。
二、按犯罪事實應依證據認定之，無證據不得認定犯罪事實；又
    不能證明被告犯罪者，應諭知無罪之判決；刑事訴訟法第15
    4 條第2 項、第301 條第1 項分別定有明文。又按刑事訴訟
    法上所謂認定犯罪事實之證據，係指足以認定被告確有犯罪
    行為之積極證據而言，如未能發現相當證據或證據不足以證
    明，自不能以推測或擬制之方法，以為裁判基礎，最高法院
    29年上字第3105號及40年台上字第86號分別著有判例可資參
    照。而認定不利於被告之事實，須依積極證據，茍積極證據
    不足為不利被告之認定時，即應為有利於被告之認定，更不
    必有何有利之證據；又認定犯罪事實所憑之證據，雖不以直
    接證據為限，間接證據亦包括在內，然而無論直接證據或間
    接證據，其為訴訟上之證明，須於通常一般之人均不致有所
    懷疑，而得確信其為真實之程度者，始得據為有罪之認定，
    倘其證明尚未達到此一程度，而有合理之懷疑存在而無從使
    事實審法院得有罪之確信時，即應由法院為諭知被告無罪之
    判決，最高法院亦分別著有30年上字第816 號及76年台上字
    第4986號判例足參。
三、被告被訴參與組織犯罪部分：
  (一)訊據被告丙○○否認有參與犯罪組織之犯行，辯稱：我是受
    雇一同公司，是聽從甲○○之命而從事一同公司之財務及業
    務管理，並非以犯罪為宗旨。而公訴意旨認被告涉有參與犯
    罪組織罪嫌，係以被告甲○○有利用一同公司從事前開所述
    犯罪，且有指使其手下從事具脅迫性或暴力性之恐嚇討債及
    妨害自由之犯罪活動，認被告等人顯已構成以證人甲○○為
    首，具有內部指揮服從之管理結構，以其成員從事犯罪活動
    並具有集團性、常習性及脅迫性或暴力性之組織云云。
  (二)惟按組織犯罪防制條例第2 條規定，本條例所稱之犯罪組織
    ，係指3 人以上，有內部管理結構，以犯罪為宗旨，或以其
    成員從事犯罪活動，具有集團性、常習性及脅迫性或暴力性
    之組織。故所謂犯罪組織，首重在於其內部具有管理架構，
    重層決制，有上下隸屬關係之組織，亦即具指揮與服從等層
    級管理特性，以別於一般共犯或結夥犯內部間僅俱之平行關
    係；並具有不因主持人或其他管理人或成員之更換而有所異
    同之集團性、以長期存續為目的之常習性、脅迫性及暴力性
    ；且其組織成立之宗旨，係在於從事犯罪活動為其目的，上
    開三項要件缺一不可。若數人雖共同以某種特定犯罪為目的
    ，然其內部並無階級領導，無所謂下屬須服從主持人或首領
    之命令行事，違抗者應依內部規範懲處等情事，即難以組織
    犯罪防制條例相關規定論擬。而所謂「內部管理結構」，係
    指有上下屬從關係之謂，亦即組織內部有主持人或首領與幫
    派層級之分，有階級領導，下屬須服從主持人或首領之命令
    行事，違抗者即依內部規範加以懲處。換言之，以「內部管
    理結構」顯示犯罪組織內部指揮從屬等級管理之特性，以便
    於主持人或首領對於下屬或幫派之約束，實有別於共犯、結
    夥犯之組成。而犯罪組織之「以犯罪為宗旨性」之認定，應
    配合其集團性或「內部管理結構」以為觀察。蓋集合型之犯
    罪，可能有經常性之目的性犯罪，但卻乏管理結構。而所謂
    之集團性亦須配合其內部管理結構觀之，蓋集團性，依法條
    整體意旨觀之，應指經由內部管理結構而形成之集團性，否
    則集合眾多人數之犯罪案件實屬常見，然而只有具「結構性
    」內部管理結構，才足認符合組織犯罪防制條例所言之集團
    性。換言之，應是以犯罪為宗旨，或以其成員從事犯罪活動
    為目的所組成，具有「內部管理結構」之集團性犯罪組織方
    屬之，如：(1)有常設之階層性架構，各司其職，而為犯罪之
    推動。(2)其各個下階組織單位，有對應之聯絡地點或辦事處
    。(3)一定程度之組織章程或類似之規範。(4)其各司其職之人
    員，或有一定之職位稱呼。(5)不由於任一領導者或參與者之
    離去，而影響該組織之繼續運作。(6)金錢之來源及支出原則
    上有一定之模式，如組職之金錢由何處入帳，由何處支出，
    各下層組織之經費及人事費用由何而來，均有一定之模式。
    (7)各成員對於何人之職位及其司何職，地位如何，亦有一定
    之認識，而能有指揮之可能性。(8)加入成為該組織成員之方
    式，或有一套程序或儀式。(9)為發展組織支撐其犯罪，或有
    一定之擴張性。(10)組織內部有主持人或首領與幫派層級之分
    ，有階級領導，下屬須服從主持人或首領之命令行事，違抗
    者即依內部規範加以懲處。然是否為內部管理結構之犯罪組
    織，並非上述條件須全部具備，而只是一個判斷之標準或方
    向，由以上之特性一併觀察，以決定該組織是為「結構性之
    犯罪組織」。
  (三)經查，公訴意旨雖認被告有違反組織犯罪防制條例第3 條第
    1 項之犯行。然並無證據顯示被告有依公司內規或其他幫規
    的約定需聽從證人甲○○所發號之命令，且未有證人證述或
    其他證據顯示一同公司內有管理結構，而有下屬須服從首腦
    指揮及違反者有內部規範懲處等情事。又公訴人所述被告有
    參與證人甲○○等人恐嚇黃孟珠欲取財之犯嫌，除上開論罪
    者外，其餘無從證明（下詳述），是自難遽認被告因參與組
    織犯罪而聽命證人甲○○前往恐嚇黃孟珠之情形。且被告雖
    有與甲○○共同向丁○○恐嚇取財得逞，然其所獲之利益非
    甚鉅，難謂該等犯罪所得即足用以支撐公訴人所指之犯罪組
    織。綜上所述，被告被訴違反組織犯罪防制條例第3 條第 1
    項後段之參與犯罪組織罪嫌，尚屬不能證明，揆諸前開說明
    ，原應為無罪之諭知，惟公訴意旨認被告此部分犯行如成立
    犯罪，亦與前開論罪科刑部分有牽連犯之關係，為裁判上一
    罪，依審判不可分原則，爰不另為無罪之諭知。
四、被告丙○○被訴於90年7 月7 日有持槍彈及設局恐嚇丁○○
    部分；
  (一)訊據被告丙○○否認該部分之犯行，辯稱：「我不知道當時
    情形」等語。
  (二)關於槍彈部分，警察曾於事後之91年6 月25日至「一同公司
    」搜索，但未發現該公司一樓天花板曾遭槍擊之跡證，此有
    高雄市政府警察局94年8 月24日函可參（見本院上更(一)卷第
    129 頁）；而證人丁○○在本院審理中也證稱：我當時沒有
    看到彈孔，只有看到一陣輕煙，我認為是空包彈，也沒有看
    到「阿立」腳上有血跡等語（見本院上更(一)卷第208 至209
    頁），是自不能證明該槍彈具有殺傷力。
  (三)又此部分固可認定被告丙○○原確有與甲○○、李奕安共同
    以警方追查為由，而欲以此恐嚇證人丁○○交付財物。然因
    證人丁○○於90年7 月7 日凌晨，被告丙○○及甲○○等人
    尚未出言恐嚇證人丁○○之前，即因證人丁○○查覺上情而
    逃離李奕安住處，其後甲○○及被告丙○○等人即未以該事
    由要求丁○○給付金錢，業據證人丁○○證述在卷（見原審
    卷第72頁），則既未能證明甲○○或被告丙○○事後有出言
    要求被告交付錢財之恐嚇取財行為，自難認被告等人已著手
    於恐嚇取財之構成要件行為，是公訴人所指被告丙○○此部
    分涉嫌恐嚇取財之犯行尚屬不能證明，揆諸前開說明，原應
    為無罪之諭知，惟公訴意旨認被告丙○○此部分犯行如成立
    犯罪，亦與前開論罪科刑部分有牽連犯之關係，為裁判上一
    罪，依審判不可分原則，爰不另為無罪之諭知。
五、被告丙○○被訴於90年12月25日妨害丁○○行動自由部分；
  (一)訊據被告丙○○否認該部分之犯行，辯稱：「我沒有妨害自
    由」等語。
  (二)經查：證人丁○○雖於先前指述是被甲○○從後抓住衣領，
    並押入包廂等語，惟其於原審法院審理時證稱：「當時我是
    在包廂內喝酒，後來老闆表示要我趕快躲起來，後來甲○○
    就來了，當時甲○○要我找夏照柱出面解決乙○○與甲○○
    的事情，在過程中甲○○是告訴我，世界很小，總是會碰到
    ，希望我趕快解決事情，不然不要怪他不客氣」等語 (見原
    審卷(二)第59-72 頁）。足徵證人丁○○有關於當日遭被告丙○○及甲○○強押入包廂無法自由行動一事，前後指述有所
    矛盾，且公訴人亦未提出其他可資佐證之積極證據，是此部
    分公訴人所指被告涉嫌妨害自由之犯行尚屬不能證明，揆諸
    前開說明，原應為無罪之諭知，惟公訴意旨認被告此部分犯
    行如成立犯罪，亦與前開論罪科刑部分有牽連犯之關係，為
    裁判上一罪，依審判不可分原則，爰不另為無罪之諭知。
六、檢察官上訴意旨，仍執陳詞，指摘被告應構成組織危害防制
    條例第3 條第1 項後段之參與組織犯罪、刑法第302 條之剝
    奪他人行動自由罪、第346 條第1 項之恐嚇取財罪。並無證
    據以實其說，上訴為無理由。
肆、被告對被害人黃孟珠恐嚇及恐嚇取財部分，均經本院前審判
    決確定，自不另論列，附此敘明。
據上論結，應依刑事訴訟法第369 條第1 項前段、第364 條、第
299 條第1 項前段、第300 條，刑法第28條、第277 條第1 項、
第302 條第1 項、第339 條第3 項、第1 項、第25條第2 項、第
346 條第1 項、第2 項、修正前刑法第55條、第41條第1 項前段
、第2 項、第51條第5 款，刑法施行法第1 條之1 第1 項、第2
項，修正前罰金罰鍰提高標準條例第2 條，判決如主文。
本案經檢察官陳建年到庭執行職務。
中    華    民    國    95    年    9     月    12    日
                  刑事第三庭    審判長法  官  周賢銳
                                      法  官  謝宏宗
                                      法  官  黃仁松
以上正本證明與原本無異。
如不服本判決應於收受本判決後10日內向本院提出上訴書狀，其
未敘述上訴理由者，並得於提起上訴後10日內向本院補提理由書
狀（均須按他造當事人之人數附繕本）「切勿逕送上級法院」。
中    華    民    國    95    年    9     月    13    日
                                      書記官  馬蕙梅
附錄本件判決論罪科刑法條：
中華民國刑法第277條
傷害人之身體或健康者，處3 年以下有期徒刑、拘役或1 千元以
下罰金。
中華民國刑法第302條第1項
私行拘禁或以其他非法方法，剝奪人之行動自由者，處5 年以下
有期徒刑、拘役或300 元以下罰金。
中華民國刑法第339條
意圖為自己或第三人不法之所有，以詐術使人將本人或第三人之
物交付者，處5 年以下有期徒刑、拘役或科或併科1 千元以下罰
金。
以前項方法得財產上不法之利益或使第三人得之者，亦同。
前2項之未遂犯罰之。
中華民國刑法第346條
意圖為自己或第三人不法之所有，以恐嚇使人將本人或第三人之
物交付者，處6 月以上5 年以下有期徒刑，得併科1 千元以下罰
金。
以前項方法得財產上不法之利益，或使第三人得之者，亦同。
前2項之未遂犯罰之。


司法院資訊處製作；財團法人民間司法改革基金會備份。
